【裁判字號】    98,簡上,50
【裁判日期】    980916
【裁判案由】    損害賠償
【裁判全文】
臺灣彰化地方法院民事判決              98年度簡上字第50號
上  訴  人  乙○○
被  上訴人  丙○○
                      9號
訴訟代理人  甲○○
上列當事人間請求損害賠償事件，上訴人對於中華民國98年3 月
19日本院北斗簡易庭97年度斗簡字第344 號第一審判決提起上訴
，本院於中華民國98年9月2日言詞辯論終結，判決如下：
    主      文
上訴駁回。
第二審訴訟費用新臺幣參仟壹佰伍拾元由上訴人負擔。
    事實及理由
一、上訴人經合法通知，未於言詞辯論期日到場，經核並無民事
    訴訟法第386 條所列各款情形，爰依被上訴人之聲請，由其
    一造辯論而為判決。
二、被上訴人起訴主張：
（一）上訴人於民國（下同）96年12月4 日晚上8 時45分許，騎
      乘車號KIT －416 號重型機車，沿彰化縣北斗鎮○○路由
      北往南行駛，途經該路與文苑路之交岔路口時，應注意遵
      照行車管制燈號之指示始得左轉，竟疏未注意，在左轉通
      行燈號未亮前，貿然左轉行駛，因此在該交岔路口，撞及
      對向車道由南往北行駛，由被上訴人乘騎之車號NPZ －15
      0 號重型機車，致使被上訴人人車倒地，受有創傷導致第
      4 、5 頸椎、第5 、6 頸椎神經壓迫、輕微腦震盪等傷害
      ，爰依侵權行為之法律關係，請求上訴人賠償下列損害：
      (1)醫療費用新臺幣（下同）21,851元、(2)看護費用14,000
      元、(3)將來手術開刀預估費用8 萬元、(4)休養期間薪資損
      失5 萬元、(5)精神上損害30 萬元、(6)機車修理費用1,800
      元，合計467,651 元。並聲明：上訴人應給付被上訴人46
      7,651 元，訴訟費用由上訴人負擔等語。
（二）上訴人稱人工骨頭手術並無必要等語，惟此部分費用已經
      醫院多次鑑證其必要性，現僅因被上訴人先生失業，被上
      訴人有維持家計之需求，始暫緩開刀，避免失業，被上訴
      人並非不具手術之必要性。又兩造責任之歸屬，前已經車
      輛行車事故鑑定委員會鑑定，上訴人亦於原審中自承過失
      ，現又為相反之主張，實屬無據。
二、上訴人則辯稱：
（一）被上訴人並無重型機車駕照，依道路交通管理處罰條例之
      規定，本不得騎乘機車行駛於道路上，惟被上訴人卻無照
      駕駛，且以超過肇事地點速限（時速60 公里）之時速100
      公里高速行駛，而與上訴人發生碰撞，導致上訴人雖未受
      傷，然被上訴人因車速過快而受強烈撞擊之結果。案經車
      輛行車事故鑑定委員會鑑定後，認定僅上訴人有過失，惟
      該鑑定結果未考量被上訴人本身無照駕駛，以及在肇事地
      點違規超速之情事，僅因被上訴人受傷較重，即驟然認定
      ，實不足採。基於論理及經驗法則，兩造間就前開車禍之
      過失比例，應以雙方各負百分之50，始為適當。
（二）原審判決上訴人應給付醫療費用及增加生活上需要費用部
      分中，被上訴人人工骨頭手術費用8 萬元部分，如被上訴
      人確有手術之必要，衡情應於受傷當時即立刻進行上揭手
      術，並無於痊癒之後、再冒開刀之風險，進行該手術之理
      ；且被上訴人於休養3 個月後，已完好如初，故此筆費用
      應無必要，應予剔除。本件醫療費用經扣除勞工保險局函
      請歸還職業災害部分負擔4,305 元後，應為17,549元。另
      被上訴人所受精神上損失15萬元部分，原審係以何標準而
      為認定？有無法令依據？均未見於判決內說明，故原審判
      決實有違證據之法則，心證之形成亦有悖經驗之法則，甚
      且，本件事故之發生係肇因於被上訴人無照駕駛，被上訴
      人本應自己承擔後果，而無請求精神上損害賠償之理。
（三）綜上，被上訴人得請求之損害賠償額應為：醫療費用17,5
      49元、薪資損失5 萬元、機車修理費1,800 元、護套費用
      3,500 元，合計為72,849元，參以上訴人應負擔50％之比
      例即36,424元，並扣除上訴人先前已給付之2 萬元後，上
      訴人僅需再行給付16,424元等語。
三、原審判命上訴人應給付被上訴人190,596 元，而駁回被上訴
    人其餘之請求，並依職權宣告假執行。被上訴人就原審駁回
    其餘之訴部分未聲明上訴，業已確定，上訴人就應給付被上
    訴人190,596 元部分，則不服提起本件上訴，於本院聲明：
    （一）原判決不利上訴人部分廢棄；（二）上開廢棄部分，
    駁回被上訴人在第一審之訴。被上訴人答辯聲明：駁回上訴
    。
四、得心證之理由：
（一）被上訴人主張之前揭事實，業據其提出診斷證明書、病例
      摘要、醫療費用收據、每月薪資條卡等件為證（見原審卷
      第14-31 、39、49、50、60頁，本院卷第34頁）。又上訴
      人駕駛重型機車行經設有行車管制號誌之交岔路口，理應
      遵照行車管制號誌燈號之指示左轉行駛，然上訴人並未為
      之，致生本件車禍，其過失傷害之犯行，業經本院97年度
      交易字第213 號刑事判決，處有期徒刑3 月，得易科罰金
      確定乙節，經本院調閱上開刑事案件卷宗查核無誤，自堪
      信為真實。按因故意或過失，不法侵害他人之權利者，負
      損害賠償責任；汽車、機車或其他非以軌道行駛之動力車
      輛，在使用中加損害於他人者，駕駛人應賠償因此所生之
      損害。民法第184 條第1 項前段、第191 條之2 前段分別
      定有明文。是被上訴人依民法侵權行為之法律關係，請求
      上訴人賠償損害，於法洵屬有據。
（二）按不法侵害他人之身體或健康者，對於被害人因此喪失或
      減少勞動能力，或增加生活上之需要時，應負損害賠償責
      任；不法侵害他人之身體、健康、名譽或自由者，被害人
      雖非財產上之損害，亦得請求賠償相當之金額。民法第19
      3 條第1 項、第195 條第1 項前段分別載有明文。本件上
      訴人因過失致被上訴人受傷，且上訴人過失行為與被上訴
      人所受損害之結果間，具有相當因果關係存在之事實，已
      如前述，且為兩造所不爭執，揆諸前開說明，上訴人自應
      對被上訴人負侵權行為之損害賠償責任。原審於被上訴人
      請求醫療費12,194元、看護費9,000 元、人工骨頭手術費
      8 萬元、薪資損失5 萬元、機車修理費1,800 元及精神上
      損害賠償15萬元之範圍內，予以准許，上訴人對其中人工
      骨頭手術費、精神上損害15萬元部分予以爭執，茲就上訴
      人爭執部分，審究如下：
    1.人工骨頭手術費部分：上訴人主張如確有手術之必要，應
      早於受傷當時立即進行前開手術，當無於痊癒後再冒開刀
      之風險，進行手術之理，且被上訴人於休養3 個月後，完
      好如初，故此筆費用應無必要云云。然被上訴人上開傷害
      在治療後，迄今仍遺有第4 、5 頸椎及第5 、6 頸椎神經
      壓迫之症狀，就頸椎部有無接受手術治療之必要，經原審
      函詢行政院衛生署彰化醫院後，認手術治療有其必要性，
      且手術自行負擔費用約為10萬元，復原期間自術後起算約
      需3 個月等情，有衛生署彰化醫院98年2 月12日彰醫病字
      第0980000460號函在卷可稽（見原審卷第38、39頁），應
      屬可採。又依民法第193 條第1 項之規定可知，被害人將
      來之醫藥費，祗要係維持傷害後身體或健康之必要支出，
      被害人均得請求加害人賠償（最高法院82年度臺上字第
      681 號判決、88年度臺上字第1794號判決意旨參照）。是
      被上訴人主張其嗣後進行開刀手術，預估尚需支出人工骨
      頭費用8 萬元，洵屬可採，此部分請求，雖迄今並未實際
      支出，但確屬有此需要，上訴人前揭辯解，自無足取。
    2.精神上損害部分：上訴人主張原審判決15萬元之精神上損
      害賠償，並未說明認定之標準及法令依據，實有違證據法
      則，且心證之形成亦有悖經驗法則，再本件事故之發生係
      肇因於被上訴人無照駕駛，被上訴人本應自己承擔後果，
      而無請求精神上損害賠償之理等語。惟查，非財產上損害
      之慰撫金數額，究竟若干為適當，應斟酌兩造身分、地位
      、經濟狀況、加害程度及其他各種情形，俾為審判之依據
      （最高法院86年度臺上字第511 號、第3537號判決意旨參
      照）。原審審酌兩造學經歷、經濟資力、身分地位、犯後
      態度及所受傷勢致精神上之打擊等情狀（見原審卷第14-1
      6 、55頁，本院卷第36-39 頁），認為被上訴人得請求之
      精神損害賠償數額為15萬元，尚無不當。
（三）再損害之發生或擴大，被害人與有過失者，法院得減輕賠
      償金額，或免除之，民法第217條第1項亦有明文。經查，
      上訴人駕駛重型機車行經設有行車管制號誌之交岔路口，
      理應遵照行車管制號誌燈號之指示左轉行駛，然上訴人並
      未為之，致生本件車禍，是上訴人對於本件車禍之發生即
      為肇事原因，而有過失；被上訴人依燈號指示正常行駛，
      無肇事因素等情，有臺灣省彰化縣區車輛行車事故鑑定委
      員會鑑定意見書可考（見臺灣彰化地方法院檢察署97年偵
      字第5492號卷第51、52頁），足認為真實。上訴人辯稱上
      開鑑定結果有誤，未考量被上訴人於事故發生當時以高達
      100 公里之時速行駛云云，核無具體之事證以佐其說，自
      無可採。另被上訴人於事故發生當時雖無肇事因素，惟有
      「未領有駕駛執照而駕駛」之過失，業經原審審酌後，適
      用過失相抵之法則，減輕上訴人之賠償責任。上訴人固主
      張考量被上訴人係無照駕駛後，兩造之過失比例應各為百
      分之50，始為合理云云，惟本院考量兩造就本件車禍事故
      發生之過失情節、程度，並審酌本件事故之現場圖、現場
      照片（見臺灣彰化地方法院檢察署97年偵字第5492號卷第
      11、14-17 頁）後，認為原審所為被上訴人應負百分之30
      ，上訴人應負百分之70過失責任比例之認定，並無不當，
      且符事理，故上訴人上揭主張，並無足採。
（四）是本件被上訴人得請求之數額為190,596 元【計算式：（
      醫療費用12,194元+ 看護費9,000 元+ 人工骨頭手術費8
      萬元+ 薪資損失5 萬元+ 機車修理費1,800 元+ 精神上損
      害15萬元）×70％－已給付之21,500元＝190,596 元，元
      以下四捨五入】。
五、綜上所述，原審判決被上訴人給付上訴人190,596 元，並依
    職權宣告假執行，核屬允當，應予維持。上訴人指摘原判決
    上開部分不當，求予廢棄改判，實無理由，自應駁回。
六、本件事證已臻明確，兩造其餘之攻擊或防禦方法及事證，經
    本院詳加審酌後，核與本件判決結果不生影響，爰不逐一論
    列，附此敘明。
七、據上論結，本件上訴為無理由。依民事訴訟法第436條之1第
    3 項、第463條、第449 條第1 項、第78條，判決如主文。
中    華    民    國    98    年    9     月    16    日
                民事第二庭   審判長法  官  邱月嬌
                                   法  官  李言孫
                                   法  官  林秉暉
以上正本係照原本作成。
本判決不得上訴。
中    華    民    國    98    年    9     月    16    日
                                   書記官  廖春慧


司法院資訊處製作；財團法人民間司法改革基金會備份。
